【裁判字號】    89,判,957
【裁判日期】    890330
【裁判案由】    贈與稅
【裁判全文】
行  政  法  院  判  決                            八十九年度判字第九五七號
    原      告  甲○○
    被      告  財政部臺灣省南區國稅局
右當事人間因贈與稅事件，原告不服行政院中華民國八十八年二月二十三日台八八訴
字第○七三一四號再訴願決定，提起行政訴訟。本院判決如左︰
    主  文
原告之訴駁回。
    事  實
緣原告於民國八十一年七月三十日將其所有坐落台南縣永康市○○段一八一四地號土
地移轉予長媳謝李月娥，係屬二親等間財產移轉，未能提示支付價款之確實文件供核
，依行為時遺產及贈與稅法第五條第六款規定，以贈與論，被告以八十六年一月十八
日南區國稅新化審字第八六○○一六○二號函請原告於文到十日內申報贈與稅，原告
未依限申報，被告乃依系爭土地公告現值核定贈與總額新台幣（下同）六、四○○、
○○○元，贈與淨額五、九五○、○○○元，除發單課徵原告贈與稅額九四六、二五
○元外，並依行為時遺產及贈與稅法第四十四條規定，以八十六年度贈字第五九○八
四號處分書按所漏稅額處一倍罰鍰計九四六、二○○元（計至百元止）。原告不服，
申經復查結果，未准變更。原告仍不服，循序提起訴願、再訴願，遞遭決定駁回，遂
提起本件行政訴訟。茲摘兩造訴辯意旨於次：
原告起訴意旨及補充理由略謂：一、本件原告以六百二十二萬元出賣所有坐落台南縣
永康市○○段一八一四地號土地與二等親之長媳謝李月娥，除其中一百二十二萬元之
證據較薄弱外，於八十一年五月二十五日由李月娥之配偶謝南壎自台南市第六信用合
作社電匯五百萬元至原告所經營之奇架企業股份有限公司（下稱奇架公司）第一銀行
北台南分行活存帳號00000000000帳戶以支付價款之事實，經提出存摺影
本為證，且於申請複查時已具體說明原告並無其他帳戶，有收支均該帳戶處理，當足
以證明原告與謝李月娥確有買賣行為。原處分機關如懷疑原告之舉證，自當調查原告
於八十一年間有無其他金融機關之存款利息所得，或向奇架公司股東查證該帳戶五百
萬元之來源，卻徒以該帳戶係奇架公司，非原告之私人帳戶，即不採原告之主張與舉
證，顯過於草率。訴願及再訴願機關亦未考量原處分機關未適當調查之瑕疵，即認原
告僅能證明於存摺所列時間有存、提款項，並不足以證明存、提款項之原因、用途．
．．，所為訴願、再訴願駁回之決定，自有可議。二、本件原處分機關所定贈與時八
十一年七月三十日，乃依據原告與謝李月娥為移轉出賣土地向地政機關申辦移轉所有
權登記所成立之物權契約，所為贈與時間之認定顯有違上揭遺產及贈與稅法第十一條
第一項前段之規定。而贈與時之土地時價依公告現值計算，係每年七月調整公告現值
，在八十一年六月三十日以前本件有關土地買賣之八十年土地公告現值每平方公尺僅
二千五百元，與八十一年每平方公尺四千元相較，差額相當懸殊。原告於八十一年五
月二十日即與謝李月娥就本件所土地成立買賣，縱原處分機關認定是贈與，亦不得遽
依八十一年土地公告現值每平方公尺四千元計算贈與總額，即應依八十年土地公告現
值計算贈與總額，以核贈與稅，始符法制。三、原告主張系爭土地買賣之事實，對支
付價款之資金流向除少部分現金交付外，大筆金額自賴銀行電匯支付，原告既已具體
提出銀行存摺影本為證，被告機關自應審慎查證，其片面不採原告之主張，而謂原告
無支付價款之確實證明，自屬率斷。復就系爭土地之買賣時點言，原告主張係八十一
年五月二十日，亦非無憑據。按系爭土地為農地，買受人謝李月娥與原告成立系爭土
地之買賣合意後，尚應具有自耕能力始能據以承受系爭土地。而為證明具有自耕能力
，謝李月娥必須向永康市公所提出申請自耕能力證明，經市公所約三星期以上之審查
核可後，始會發給自耕能力證明書，是原告於提起本件行政訴訟起訴狀所附證八、永
康市公所於八十一年七月二日所核發之自耕能力證明書，依時間倒算申請期日，應可
據以推定原告主張系爭土地買賣時間點為八十一年五月二十日，並無不合。因此，如
系爭土地買賣應認定為原告之贈與論，其買賣（或贈與）時間點既在八十一年七月
以前，自應適用八十年之土地公告現值計算贈與稅，始符法制。被告既稱原告起訴所
附謝李月娥申請自耕能力證明書之行為，並無法直接證明與移轉系爭土地有關。因此
，請向台南縣永康市公所函調八十一年七月二十日所核發謝李月娥自耕能力證明書之
由請及審查核發資料，俾以佐證謝李月娥係為買受系爭土地而申請自耕能力證明書及
原告出賣系爭土地之日期在八十一年七月以前，進而證明被告機關依八十一年七月調
整之公告現值計算贈與總額，以核課贈與稅及科處罰鍰，顯欠允當。四、原處分機關
就原告上揭土地買賣行為認係贈與而核核課贈與稅及罰鍰，距原告為買賣行為時間長
達四年有餘，令原告所能使用之書證年久滅失，人證遍尋不易下，卻以嚴苛之角度來
看待原告所舉之證據，而不盡力調查事實，對原告等一級納稅人實有失公平。而原訴
願、再訴願機關所為決定亦未詳細斟酌，所為維持原處分之訴願、再訴願決定，自有
違誤，而損害原告之權利。請判決撤銷原處分及一再訴願決定等語。
被告答辯意旨略謂︰按公司係具獨立人格之法人，其與公司股東為不同之權利主體，
不容混為一談，而原告所提金融機構存摺影本，僅能證明該存摺所有人有於年月日欄
所列時間存、提若干款項，並不足以證明存、提款項之原因、用途，況縱奇架公司之
銀行帳戶確如原告所稱係個人與公司合用，惟該帳戶八十一年五月二十五日轉帳收入
之五、○○○、○○○元究否確係謝李月娥支付系爭土地款，尚乏證明文件佐證。又
原告若主張系爭財產之移轉為買賣行為而非贈與時，須提出支付價款之確實證明，次
按當事人主張事實須負舉證責任，倘其所提出之證據不足為主張事實之證明，自不能
認其主張之事實為真實。」亦為行政法院三十六年判字第十六號著有判例；是原告無
法提出支付價款之確實資金證明，被告依前揭法條規定核定贈與總額並無不合。又被
告係依地政事務所登載移轉系爭財產原因發生日期（即八十一年七月三十日）為贈與
時點，並依當時系爭土地之公告現值每平方公尺四、○○○元核定贈與總額，有土地
登記簿及八十一年度公告土地現值表附調查原卷可稽，且本件係依遺產及贈與稅法第
五條第六款規定以贈與論課徵贈與稅案，並無贈與契約可據。至於原告所提示買受人
謝李月娥之自耕能力證明書，稱其核發取得日期於八十一年七月二日，足證契約成立
係八十一年七月以前，是本件縱以贈與論，應以八十年度之土地公告現值核課贈與總
額而非以八十一年度之公告現值核定乙節，因買受人謝李月娥申請自耕能力證明書之
行為，並無法直接證明與移轉系爭土地有關，原告僅以推論本件贈與時點應於買受人
申請自耕能力證明書時，並無其他相關證據佐證，所稱不足認採。另原告於八十一年
七月三日將其所有坐落台南縣永康市○○段一八一四地號土地移轉與其長媳謝李月娥
，因無法提示支付價款之具體事證，經被告以八十六年一月十八日南區國稅新化審字
第八六○○一六○二號函通知原告於文到十日內申報贈與稅，原告未依限辦理申報，
有台灣省台南縣土地登記簿、戶籍資料、通知申報函及回執附原卷可稽，違章事證明
確，被告按核定應納贈與稅額九四六、二五○元加處一倍之罰鍰計九四六、二○○元
，並無不合。從而本訴訟顯無理由，請駁回原告之訴，以維稅政等語。
    理  由
按配偶間及三親等以內親屬間財產之買賣，以贈與論，依法課徵贈與稅，但能提出支
付價款之確實證明者，不在此限。贈與人在一年內贈與他人之財產總值超過贈與稅免
稅額時，應於超過免稅額之贈與行為發生後三十日內，向主管稽徵機關依規定辦理贈
與稅申報，為行為時遺產及贈與稅法第五條第六款及第二十四條第一項所規定。又納
稅義務人違反第二十三條或第二十四條之規定，未依限辦理遺產稅或贈與稅申報者，
按核定應納稅額加處一倍至二倍之罰鍰，復為同法第四十四條所明定。另「當事人主
張事實須負舉證責任，倘其所提出之證據不足為主張事實之證明，自不能認其主張之
事實為真實。」亦經本院三十六年判字第十六號著有判例。本件原告於八十一年七月
三十日將其所有坐落台南縣永康市○○段一八一四地號土地移轉予長媳謝李月娥，係
屬二親等間財產移轉，未能提示支付價款之確實文件供核，依行為時遺產及贈與稅法
第五條第六款規定，以贈與論，乃函請原告於文到十日內申報贈與稅，原告未依限申
報，爰依系爭土地公告現值核定贈與總額六、四○○、○○○元，贈與淨額五、九五
○、○○○元，除發單課徵原告贈與稅額九四六、二五○元外，並按所漏稅額處一倍
罰鍰計九四六、二○○元。原告不服，申經復查結果，以原告主張收款情形，八十一
年五月二十日收到訂金現金五○萬元，五月二十五日電匯收到五○○萬，六月二十日
收到現金一○萬元，八月二十五日收到現金五○萬元，十月十五日收到現金十二萬元
，總計價款六二二萬元。經查原告提示之第一商業銀行，北台南分行活存帳號000
00000000號帳戶，八十一年五月二十五日轉帳收入五○○萬元，惟該帳戶名
係奇架公司，負責人為原告，並非原告私人帳戶。其餘現金支付部分，並未提示資金
流程，顯不足採。本件係二親等財產移轉案件，原告未能提示收取價款之確實證明，
應以贈與論，並函請原告於文到十日內申報贈與稅，原告未依限申報，違反行為時遺
產及贈與稅法第二十四條規定，有贈與稅調查核定報告表，贈與稅財產資料、戶籍資
料及通知申報函可稽，原告違章事實堪予認定，被告依首揭行為時遺產及贈與稅法第
四十四條規定，按應納贈與稅額處一倍罰鍰九四六、二○○元，並無違誤，乃未准變
更。核與首揭法律規定及判例意旨，並無不合。一再訴願決定遞予維持，亦無違誤。
原告雖起訴主張如事實欄所載。然查公司係具獨立人格之法人，其與公司股東為不同
之權利主體，不容混為一談，而原告所提金融機構存摺影本，僅能證明該存摺所有人
有於年月日欄所列時間存、提若干款項，並不足以證明存、提款項之原因、用途，縱
奇架公司之銀行帳戶確如原告所稱係個人與公司合用，惟該帳戶八十一年五月二十五
日轉帳收入之五、○○○、○○○元究否確係謝李月娥支付系爭土地款，尚乏證明文
件佐證，另現金給付一、二二○、○○○元部分，原告亦未能提示資金流程證明。況
依首揭法條規定及判例意旨，原告若主張系爭財產之移轉為買賣行為而非贈與時，須
提出支付價款之確實證明。是原告既無法提出支付價款之確實資金證明，被告乃依前
揭法律規定核定贈與總額於法並無不合。次查本件係因原告未能提出確實證明有買賣
關係存在，而依遺產及贈與稅法第五條第六款規定以贈與論課徵贈與稅，並無贈與契
約可據，則被告依地政事務所登載移轉系爭財產原因發生日期（即八十一年七月三十
日）為贈與時點，並依當時系爭土地之公告現值每平方公尺四、○○○元核定贈與總
額，此有土地登記簿及八十一年公告土地現值表附調查原可稽，亦難謂為不當。原
告所稱買受人謝李月娥之自耕能力證明書核發取得日期於八十一年七月二日，足證契
約成立係八十一年七月以前，本件縱以贈與論，應以八十年度之土地公告現值核課贈
與總額而非以八十一年度之公告現值核定乙節，尚不足採。末查原告將系爭土地移轉
與其長媳謝李月娥，因無法提示支付價款之具體事證，經被告以八十六年一月十八日
南區國稅新化審字第八六○○一六○二號函通知原告於文到十日內申報贈與稅，原告
未依限辦理申報，有台灣省台南縣地登記簿、戶籍資料、通知申報函及回執附原卷可
稽，違章事證明確，被告按核定應納贈與稅額九四六、二五○元加處一倍之罰鍰計九
四六、二○○元，揆諸首揭法律規定，亦屬允當。綜上所述，原處分及復查決定於法
並無不合，一再訴願決定遞予維持，均無違誤，原告起訴意旨，核無理由，應予駁回
。另本件事證已明，原告聲請函調台南縣永康市公所八十一年七月二日核發謝李月娥
自耕能力證明書之申請及審查核發資料，核無必要，併此明。
據上論結，本件原告之訴為無理由，爰依行政訴訟法第二十六條後段，判決如主文。
中    華    民    國     八十九      年      三      月      三十       日
                    行 政 法 院 第 二 庭
                                審 判 長 評  事      陳  石  獅
                                         評  事      彭  鳳  至
                                         評  事      黃  合  文
                                         評  事      林  茂  權
                                         評  事      王  立  杰
右  正  本  證  明  與  原  本  無  異
                                         法院書記官  蘇  金  全
中    華    民    國     八十九      年      三      月     三十一      日


司法院資訊處製作；財團法人民間司法改革基金會備份。
